ACORDAO-COMPLETO-2408871

ACÓRDÃO 5722/2020 ATA 16/2020 - SEGUNDA CÂMARA

VISTO, relatado e discutido este processo de tomada de contas especial instaurada pelo Conselho Nacional de Desenvolvimento Científico e Tecnológico contra Patrícia Schossler, ex-bolsista, em razão de descumprimento de obrigações assumidas mediante termo de concessão e aceitação de bolsa no exterior e termo de compromisso referentes a curso de doutorado.
ACORDAM os ministros do Tribunal de Contas da União, reunidos em sessão da 2ª Câmara, ante as razões expostas pela relatora, e com fundamento no art. 12, §§ 1º e 2º, da Lei 8.443/1992 e nos arts. 202, §§ 2º, 3º e 4º, e 217 do Regimento Interno, em: 
9.1. rejeitar as alegações defesa apresentadas por Patrícia Schossler;
9.2. fixar novo e improrrogável prazo de 15 (quinze) dias, a contar da notificação, para que comprove, perante este Tribunal, o recolhimento da quantia a seguir especificada aos cofres do Conselho Nacional de Desenvolvimento Científico e Tecnológico, atualizada monetariamente a partir da data indicada até a data do efetivo recolhimento, na forma prevista na legislação em vigor:
	VALOR ORIGINAL (R$) 
	DATA DA OCORRÊNCIA

	232.470,50
	28/8/2016

	2.272,19
	9/10/2007

9.3. informar à responsável que a liquidação tempestiva do débito atualizado monetariamente saneará o processo e permitirá que as suas contas sejam julgadas regulares com ressalva, dando-lhe quitação, ao passo que a ausência dessa liquidação tempestiva levará ao julgamento pela irregularidade das contas, com imputação de débito, a ser atualizado monetariamente e acrescido de juros moratórios, nos termos do art. 19 da Lei 8.443/1992;
9.4. autorizar o pagamento da dívida em até 36 (trinta e seis) parcelas mensais consecutivas, caso venha a ser solicitado pela responsável;
9.5. fixar o vencimento da primeira parcela em 15 (quinze) dias, a contar do recebimento da notificação, e o das demais a cada 30 (trinta) dias, com incidência de encargos legais sobre o valor de cada prestação;
9.6. alertar à responsável que a inadimplência de qualquer parcela acarretará vencimento antecipado do saldo devedor;
9.7. dar ciência desta deliberação ao Conselho Nacional de Desenvolvimento Científico e Tecnológico.

Tomada de Contas Especial instaurada em razão de descumprimento de obrigações assumidas mediante termo de compromisso referente a curso de doutorado realizado na Alemanha, financiado com recursos do CNPq.

Segunda Câmara

3. Responsável: Patrícia Schossler (CPF XXX.752.100-XX).
3.1. Interessado: Conselho Nacional de Desenvolvimento Científico e Tecnológico (CNPJ 33.654.831/0033-13).

13.1. Ministros presentes: Augusto Nardes (na Presidência), Aroldo Cedraz, Raimundo Carreiro e Ana Arraes (Relatora).
13.2. Ministros-Substitutos presentes: Marcos Bemquerer Costa e André Luís de Carvalho.

ACORDAO-COMPLETO-2477839

Acórdão 7941/2021 - Segunda Câmara

ANA ARRAES

Adoto como relatório a instrução elaborada no âmbito da Secretaria de Controle Externo de Tomada de Contas Especial, cujas conclusões foram endossadas pelo corpo técnico daquela secretaria e pelo representante do Ministério Público junto ao TCU - MPTCU (peças 60-63) :
"INTRODUÇÃO
Trata-se de TCE instaurada pelo CNPq em desfavor da Sra. Patrícia Schossler, ex-bolsista, por descumprimento de obrigações assumidas mediante o Termo de Concessão e Aceitação de Bolsa no Exterior e o Termo de Compromisso (peça 2, p.99-103) , referente à concessão de bolsa de estudos para custeio de curso de Doutorado no Exterior (GDE) . A irregularidade consiste na não comprovação da conclusão do curso de Doutorado e não retorno ao Brasil, com permanência no país pelo mesmo período de vigência da bolsa, exercendo atividades relacionadas aos estudos realizados, conforme determina a RN 021/2007/CNPq (peça 2, p.285-315) .
HISTÓRICO
Consoante a peça 2, p.21-56, verifica-se que em 20/7/2007 a Sra. Patrícia Schossler solicitou ao CNPq a concessão de bolsa de estudos para realização de curso de Doutorado na Technische Universitat Carolo Wilhelmina Zu Braun, localizada em Braunschweig - Alemanha. Na oportunidade, a responsável apresentou o projeto de pesquisa 'Degradação de Obras de Arte Modernas pela Migração do Plastificante' ligado à área de Química. Em 31/8/2007, o CNPq informou a concessão da bolsa (peça 2, p.70-72) pelo período inicial de 36 (trinta e seis) meses, com vigência a partir de abril de 2008. No início de 2011, foi solicitada prorrogação por mais 12 (doze) meses, sendo renovado o benefício até 31/3/2012 (peça 2, p.361) .
À peça 3, p.1-2, consta a Nota Técnica 03 de 25/3/2016 do CNPq, descrevendo que desde 2012 a Sra. Patrícia foi cobrada de modo a encaminhar os documentos de finalização de seu Doutorado, tendo afirmado, em um primeiro momento, que gostaria de entregar a tese até o final de julho/2013 e retornar ao Brasil em agosto/2013. Em 2013 e 2014, novamente a ex-bolsista foi cobrada, tendo encaminhado em 19/2/2014 a última versão da tese, além de uma lista de publicações e comprovante de matrícula, informando que estava resolvendo questões burocráticas e fazendo as últimas modificações, esperando que a publicação não se estendesse além de outubro/2014. 
Segundo o CNPq, novas cobranças foram efetuadas no final de 2014, fevereiro/2015, maio/2015, julho/2015 e outubro/2015, quando a ex-bolsista finalmente respondeu, alegando problemas de saúde e outras pendências. Em sua última manifestação, comunicou que faria todo o possível para finalizar a tese até abril/2016, citando alguns trabalhos publicados, que iriam de encontro à política nacional de formação de recursos humanos e retorno dos investimentos realizados. 
Na parte final da Nota, consta Parecer de consultor 'ad hoc' do CNPq, destacando que grande parte da fundamentação teórica foi tratada, porém faltou concluir uma parte experimental muito importante em uma tese doutoral. Explanou o consultor que são comuns distúrbios emocionais em pessoas deslocadas de seu país de origem, em climas frios e sob o estresse de preparação de uma tese, prorrogando o prazo para defesa da tese e estendendo a permanência da responsável na Alemanha até 30/4/2016. 
À peça 3, p 22-200, verifica-se levantamento efetuado pelo CNPq de todos os pagamentos efetuados à ex-bolsista, demonstrando o valor devido à peça 3, p.201-206 (R$ 232.470,50) . À peça 3, p.228, consta a Notificação 6/2017, cobrando o Conselho a devolução dos recursos, verificando-se à peça 3, p. 230-232, tentativas de comunicação sem sucesso, ultimando-se a notificação por edital, conforme peça 3, p.233 (edital publicado no DOU em 2/3/2017) . Mais à frente (peça 3, p. 234-237) , encontram-se esclarecimentos da responsável (peça 3, p.238-281 e peça 4, p.1-100) , constando mais à frente (peça 4, p.102-103) , Parecer Técnico do CNPq e despacho (peça 4, p.104) , indeferindo a defesa. 
À peça 4, p. 105-113, consta inscrição de responsabilidade no Siafi, e à peça 4, p.114-120, Relatório de TCE datado de 17/3/2017. Na sequencia (peça 2, p.2-7) , avistam-se Relatório e Certificado de Auditoria da CGU, além de Parecer do Dirigente de Controle Interno, todos sob o n° 828/2017 de 17/8/2017. Na sequencia, à peça 4, p. 130, verifica-se o Pronunciamento Ministerial, atestando o Ministro de Estado da área o conhecimento das conclusões. Os documentos opinam, de modo unânime, pela irregularidade das contas.
Na instrução inicial à peça 6, a SECEX/RS concluiu pela responsabilidade da Sra. Patrícia Schossler, considerando a não comprovação da conclusão do Doutorado, obtenção do diploma e publicação da tese, além do não retorno ao Brasil, com comprovação de permanência no país pelo mesmo período de vigência da bolsa, exercendo atividades relacionadas aos estudos realizados. Face ao recebimento de mensalidades e auxílios de 2008 a 2012, e considerando o não cumprimento das obrigações, com prejuízo ao erário, propôs a Secretaria a citação da responsável para apresentação de alegações de defesa e/ou recolhimento dos valores devidos. 
Com amparo em delegação de competência da Ministra Relatora (peça 7) , foi promovida a citação da Sra. Patrícia Schossler, mediante os Ofícios 1195/2017, 0007/2018 e 0093/2018-TCU/SECEX-RS (peças 9, 12 e 21) , datados de 17/10/2017, 12/1/2018 e 21/2/2018, além de e-mail enviado em 29/1/2018 (peça 14) . 
Às peças 28-37, a responsável apresentou defesa, listando uma série de atividades realizadas comprovadas por documentos, após o seu retorno ao país, salientando casos nos quais este Tribunal reconheceu o retorno do investimento realizado, questionando, ainda, a não aceitação, por parte do CNPq, dos atestados após a concessão da bolsa, sendo que ela mesma afirma que permaneceu na Alemanha, por um período superior ao que lhe foi concedido pelo CNPq, ratificando que, mesmo com a extensão do período, não conseguiu defender a tese. 
 Nos autos, houve comprovação de diversos trabalhos realizados na área de Conservação de Arte Moderna e Contemporânea, além de projetos e pesquisas, conferências e congressos internacionais, eventos científicos, publicação de artigos e, inclusive, livro publicado, citando-se cooperações com entidades públicas. Ponderou a ex-bolsista que, em que pese não ter obtido a correspondente titulação de Doutorado, retornou ao Brasil, disseminando no território nacional os conhecimentos adquiridos, devendo-se sopesar, na decisão de mérito, esta avaliação, além da questão de saúde, que tem amparo constitucional. 
Em análise, ponderou-se que, diante dos diversos elementos apresentados, e a depender da avaliação realizada por profissionais na área de titulação acadêmica, o mérito quanto ao julgamento das contas poderia ser alterado, sobretudo se reconhecida a contribuição das ações praticadas pela ex-bolsista à ciência nacional. Pelo exposto, propôs a SECEX/TCE à peça 39, em caráter excepcional, que fosse promovida diligência ao CNPq, de modo a se manifestar acerca da adequação, ou não, da contraprestação promovida pela ex-bolsista Patrícia Schossler, com base nos documentos acostados aos autos, de forma a constar análise sobre as ações desenvolvidas, pronunciando-se o Conselho, por intermédio de especialistas, acerca da relevância científica e da contribuição das ações para a sociedade nacional. 
A proposta recebeu parecer favorável do Diretor da 1ª DT à peça 40, e, em cumprimento ao Despacho do Secretário à peça 41, foi promovida diligência segundo o Ofício 0945 de 2/8/2018, reiterado pelo Ofício n.0045 de 4/1/2019 (peças 42-45) , constando às peças 44 e 47 manifestação do Conselho (Ofício 300/2019) , acompanhada de documentos e uma série de esclarecimentos. 
Em resposta ao TCU à peça 47, o CNPq informou que consultou a disponibilidade do consultor 'ad hoc', que acompanhou o processo da ex-bolsista, para que fizesse análise das atividades quando do retorno ao Brasil, e se haveria relevância técnico-científica. Segundo o Conselho, o Professor Maurício Mendonça de Oliveira é Pesquisador Sênior de Produtividade e poderia analisar o mérito, com base em documentação a ser apresentada na plataforma 'Currículo Lattes', no site do CNPq, informando o cronograma dos trabalhos realizados e resultados obtidos em formato de Plano de Trabalho (executado no caso) , a partir de setembro de 2012. 
Importa registrar que esta Unidade Técnica (SECEX/TCE) consultou a plataforma 'Currículo Lattes' no mês de março de 2019, não encontrando informações atualizadas da ex-bolsista. Por este motivo, de forma a evitar inércia processual, sugeriu-se a realização de nova diligência ao CNPq, antes da análise de mérito, para que o órgão solicitasse à ex-bolsista a inserção de informações e documentos na plataforma 'Currículo Lattes', apresentando cronograma dos trabalhos realizados e resultados obtidos, em formato de Plano de Trabalho (executado no caso) , a partir de setembro de 2012, para que o Conselho avaliasse as atividades desenvolvidas quanto à relevância técnico-científica e contribuição à sociedade nacional, enviando suas conclusões.
Corroborando os termos da instrução, o Diretor da 1ª DT ressaltou à peça 49 que esse Tribunal, reconhecendo a excepcionalidade das circunstâncias que distinguem certas situações, já decidiu por não responsabilizar ex-bolsista que, a despeito de não comprovar a conclusão do curso de doutorado financiado com dinheiro público, retornou ao país e demonstrou inequivocamente ter desenvolvido trabalhos, projetos e pesquisas que representaram efetiva disseminação e aplicação dos conhecimentos adquiridos em prol da sociedade brasileira.
Nesse sentido, mencionou o Diretor fragmento do Voto condutor ao Acórdão 2056/2016-TCU-Segunda Câmara, da relatoria do Ministro Raimundo Carreiro, que bem elucida a jurisprudência do TCU, in verbis:
23. Os precedentes consubstanciados nos Acórdão 3347/2011-TCU-Primeira Câmara e 6045/2013 e 5830/2012, ambos da Segunda Câmara, são no sentido de que mesmo que não haja titulação, há que se reconhecer os benefícios auferidos pelo País. As situações de concessões de bolsas não requerem um tratamento unificado estritamente legalista e desvinculado de interpretação relacionada ao caso concreto, pois as particularidades vão se mostrar in concreto.
24. No Acórdão 3347/2011-TCU-Primeira Câmara, o Relator, Ministro Ubiratan Aguiar, destacou que 'mesmo considerando que a publicação da tese seja o coroamento da pesquisa científica, bem assim importante para formação do acervo científico deste país, certo é que o conhecimento adquirido é a contrapartida dos recursos públicos investidos. E, no presente caso, pode-se considerar que, ao menos em parte, os objetivos da concessão da bolsa foram atingidos, pois o servidor público continua contribuindo para o desenvolvimento da ciência no Brasil ao exercer variadas atividades profissionais no Ibama, onde aplica os conhecimentos de seus estudos.'
No caso em tela, considerando que o CNPq colocou à disposição professor especialista para avaliar a relevância técnico-científica das possíveis atividades desenvolvidas pela ex-bolsista após o seu retorno ao país, aguardando-se, para tanto, a inserção de informações e documentos na plataforma 'Currículo Lattes', o Diretor sugeriu que, por meio de diligência, o CNPq fosse instado a ultimar a ex-bolsista a, querendo, apresentar elementos que evidenciassem a real contribuição de suas atividades ao país, manifestando-se, conclusivamente, sobre a relevância técnico-científica do que for apresentado, para que, ao final, o TCU avalie se estão presentes, no caso concreto, as mesmas circunstâncias excepcionais que justificaram a ausência de condenação nos precedentes citados.
Em Despacho à peça 51, a Ministra Relatora concordou com a proposta, quanto a possibilitar a inserção das informações na Plataforma Lattes e a avaliação especializada das atividades desenvolvidas pela ex-bolsista, uma vez que poderia trazer mais clareza quanto à pertinência dessas atividades em relação à finalidade para a qual foram destinados os recursos da bolsa de estudos concedida, determinando a realização da medida preliminar.
Em 3/7/2019, foi exarado o Ofício 5161/2019-TCU/Secex-TCE (peça 53) , solicitando ao CNPq que expedisse comunicação à ex-bolsista para que, no prazo de 30 (trinta) dias, promovesse a inserção de informações e documentos referentes às atividades realizadas ou desenvolvidas após o retorno ao Brasil, na plataforma 'Currículo Lattes', para fins de análise, apresentando, se for o caso, cronograma dos trabalhos realizados e resultados obtidos em formato de Plano de Trabalho, a partir de setembro de 2012. 
No mesmo Ofício, foi solicitado ao Conselho que se manifestasse, no prazo de 30 (trinta) dias, após o término do prazo da ex-bolsista, acerca da adequação, ou não, da contraprestação até aqui promovida, considerando o seu retorno ao país e a não comprovação da conclusão do curso de Doutorado na Alemanha, de forma a fazer constar pronunciamento conclusivo acerca da relevância técnico-científica das ações desenvolvidas e sua contribuição à sociedade nacional. O Ofício requereu cópia da comunicação dirigida à ex-bolsista, sendo reiterado pelo Ofício 3057/2019-TCU de 27/8/2019 (peça 55) . 
Em resposta, foram enviados ao Tribunal os Ofícios 12276/2019 e 14061/2019/DGTI, datados de 9/9 e 9/10/2019 (peças 56 e 59) , contendo manifestação do CNPq, seguindo-se a análise de mérito, com análise das alegações de defesa da Sra. Patrícia Schossler, em consonância com as conclusões do Conselho. 
EXAME TÉCNICO
Alegações de defesa apresentadas pela Sra. Patrícia Schossler
Não conclusão do Doutorado por problemas de saúde.
Conforme apresentado pela ex-bolsista às peças 28-37, a não conclusão do Doutorado se deveu a grave problema de saúde (diagnosticado como depressão em estágio avançado - CID 10 - F32.2 - Episódio depressivo grave sem sintomas psicóticos) . Argumentou que o CNPq foi informado sobre o andamento da tese e, também, sobre os sérios problemas de saúde, mas em nenhum momento manifestou comprometimento ou preocupação com a delicada situação. A decisão de retorno foi respeitada e voltou ao país em 10/7/2016, o que pode ser verificado em e-mail enviado ao CNPq e cartões de embarque.  
Os problemas de saúde foram comprovados por atestados de psicóloga, relatando a ex-bolsista sintomas de depressão com dificuldade de concentração, distúrbios fortes de medo e culpa, insônia, tristeza e falta de motivação, estando sua atividade intelectual (capacidade de estudo) reduzida, com 'bloqueios de escrita'. Após o retorno ao Brasil, relatou a parte que iniciou tratamento médico psiquiátrico, sendo diagnosticado 'Episódio depressivo grave sem sintomas psicóticos' - CID F32.2, com comprometimento severo da atividade intelectual, incapacitando-a de concluir o Doutorado no período esperado. Há diversos relatos médicos na defesa, inclusive um deles retratando 'um grave quadro depressivo, inclusive com risco de vida.' (...) . 
Análise
O próprio CNPq esclareceu na resposta à primeira diligência efetuada (peças 44 e 47) que a Sra. Patrícia apresentou atestados que se referem a período posterior à data em que já deveria ter obtido a titulação, ressaltando que durante o desenvolvimento do Doutorado, não foram apresentados documentos, relatório ou atestados médicos, que fizessem referência ao estado de saúde, física ou mental, que impossibilitasse concluir o curso e as obrigações. Esclareceu o Conselho, ainda, que não ficou configurado caso de insucesso por motivo de doença, eis que os atestados apresentados foram emitidos após o final do usufruto da bolsa, inviabilizando este entendimento. 
Deste modo, não devem ser acolhidas as alegações.
Retorno ao país dos conhecimentos auferidos.
Expôs a requerente que executou substancialmente a obrigação, destacando uma série de contribuições à sociedade nacional, fazendo uso dos conhecimentos adquiridos. Afirmou não se tratar de abandono ou negligência, sempre se dedicando de forma séria e responsável, o que pode ser facilmente verificado nos trabalhos produzidos e nos relatórios enviados, além da aplicação do estudo desenvolvido no Brasil. Diversas foram as pesquisas realizadas, segundo a responsável, verificando-se participações em conferências, congressos internacionais e eventos científicos, sendo publicados diversos artigos e livro inédito em duas línguas (Inglês/Português) . Os resultados obtidos e as publicações internacionais foram detalhados às peças 28-37. 
Segundo a ex-bolsista, após o retorno ao país, julgou que a melhor forma de retribuir o investimento era aplicar o conhecimento, vindo a desenvolver trabalhos de pesquisa e consultorias voltadas à área de Conservação de Arte Moderna e Contemporânea, a nível nacional e internacional, alcançando inquestionáveis conquistas e benefícios ao país. Ressaltou cooperações com a Pinacoteca do Estado de São Paulo, com o MAC/USP e com a UFES, aplicando o estudo desenvolvido, fazendo parte de diferentes organizações voltadas à preservação de bens culturais e comunidades, participando de conferências, palestras e cursos para estudantes e profissionais da área de Conservação de Arte Moderna e Contemporânea, além de projetos e pesquisas. Destacou que a titulação formal de Doutorado traria um benefício individual e não poderia ser comparada a todas as conquistas e contribuições que alcançou para o Brasil nos últimos anos. 
Análise
Em análise às contribuições documentadas, o CNPq entendeu, após diligências, que não existe relevância técnico-científica nas ações desenvolvidas, após o retorno da ex-bolsista ao Brasil, ou seja, não houve contribuição para a sociedade nacional, considerando que a mesma apresentou somente contratações laborais, não obtendo o título de doutorado objeto da concessão, não havendo o que se pedir para retornar à sociedade, senão os próprios recursos investidos na formação. 
A área técnica sugeriu que fosse anexado o processo SEI/CNPq 01300.004517/2019-74, onde consta questionamento ao CNPq, por meio do canal Ouvidoria, de 22/05/2019, do Prof. Luiz Antonio Cruz Souza (UFMG) , o qual informa que a Sra. Patrícia Schossler foi contratada como assistente de pesquisa no período de 2015 a 2017, apresentando CV (curriculum vitae) onde informava que havia completado doutoramento na Universidade Técnica de Brausnchweig em 2014. Em consulta à Ouvidoria do CNPq, após tentativas de obter a comprovação doutoral, decidiu-se consultar o orientador, tendo o mesmo informado que a referida bolsista abandonou o doutoramento no ano de 2011. Deste modo, considerando o não cumprimento das obrigações, com dano ao erário, não devem ser acolhidas as alegações. 
Decisões do TCU em casos similares, acatando defesas de ex-bolsistas.
Foram citados casos como o TC Processo 027.075/2010-9, em que o bolsista não defendeu a Tese de Doutorado (TC) , sendo as contas julgadas regulares com ressalvas. Em outro precedente, salientou-se o fato de ex-bolsista ter retornado ao país e disseminado o conhecimento adquirido no exterior, sendo considerado ato de boa fé (TC Processo 027.569/2008-6) . Ressaltou-se, ainda, o TC Processo 025.091/2008-0, onde se verificou a impossibilidade de conclusão do Doutorado por motivos de saúde, com retribuição ao Brasil dos recursos investidos.
Ponderou a ex-bolsista que, em que pese não ter obtido a correspondente titulação de Doutorado, retornou ao Brasil, disseminando no território nacional os conhecimentos adquiridos, devendo-se sopesar, na decisão de mérito, esta avaliação, além da questão de saúde, que tem amparo constitucional.
Análise
De fato, o Tribunal já se manifestou em alguns julgados que o retorno ao solo nacional e a disseminação do conhecimento científico em prol da sociedade brasileira, considerados motivos excepcionais, podem conduzir a não responsabilização. Neste sentido, posicionam-se o Acórdão 3553/2006-TCU-Primeira Câmara, Acórdão 5376/2013-TCU-Segunda Câmara e o Acórdão 5830/2012-TCU-Segunda Câmara.
Como também destacou o Ministro Relator André Luís de Carvalho no TC Processo 030.773.2008-1, alvo do Acórdão 2761/2011-TCU-Segunda Câmara, (...) 'a obrigação de regressar ao país para aplicar os conhecimentos adquiridos em cursos custeados com bolsas de estudos do CNPq obedece a uma lógica por demais simples. É que, em vista da natureza pública dos recursos auferidos pelo estudante para a realização de cursos no exterior, faz-se necessário exigir do beneficiário da bolsa alguma espécie de contrapartida, que, em casos como o que ora se observa, consiste justamente na aplicação da expertise adquirida no exterior em território nacional, em beneficio de toda a sociedade brasileira'. 
Quanto aos precedentes citados, no qual foram acolhidas alegações de defesa, verificou-se tratarem de situações distintas, nas quais houve reconhecimento do retorno do investimento, com disseminação do conhecimento adquirido no exterior, ou houve entendimento quanto à situação de saúde ter prejudicado o próprio curso, ou seja, reconheceu-se que o problema de saúde ocorreu dentro do prazo de realização do curso. 
Em resposta à diligência do Tribunal, o CNPq afirmou não existir fato novo que pudesse reverter decisão emitida pelo Coordenador Geral de Cooperação Internacional (CGCIN) em 8/3/2017, entendendo que a ex-bolsista não cumpriu as normas que regem o Programa de Doutorado no Exterior e compromisso assumido no momento da concessão da bolsa. Conforme apresentado, os alunos brasileiros contemplados com bolsa de estudo, no âmbito do programa de estudos, concordam com todos os termos que regem o Acordo de Cooperação Internacional, entendendo suas obrigações e direitos. 
Quando chamada a prestar contas, a Sra. Patrícia apresentou atestados que se referem a período posterior à data em que deveria ter obtido a titulação. Vale ressaltar que, durante o desenvolvimento do Doutorado, não foram apresentados documentos, relatório ou atestados médicos, que fizessem referência ao estado de saúde, física ou mental, que impossibilitasse a ex-bolsista de concluir, com êxito, o seu doutoramento, cumprindo suas obrigações junto ao CNPq. Os casos em que a Diretoria Executiva do CNPq concedeu parecer favorável por insucesso, considerando o motivo de doença, estavam dentro do período de usufruto da bolsa, de acordo com normativos internos que regulam a concessão da bolsa. 
A RN 029/20012, em seu item 7.7, determina que o não cumprimento das disposições normativas obriga o bolsista a ressarcir integralmente o CNPq todas as despesas realizadas em seu proveito corrigidas monetariamente, de acordo com a correção dos débitos para com a Fazenda Nacional. Por outro lado, a norma aponta que se poderá conceder baixa de responsabilidade nos casos em que se configurar insucesso na capacitação, sendo esses casos deliberados pela Diretoria Executiva. No caso em exame, segundo o Conselho, não ficou configurado caso de insucesso por motivo de doença, eis que os atestados apresentados foram emitidos após o final do usufruto da bolsa, inviabilizando este entendimento. Assim, esgotadas todas as possibilidades administrativas da Sra. Patrícia concluir o doutorado ou negociar seu débito junto ao CNPq, encaminhou-se o processo de TCE, com vistas a ressarcir ao erário os recursos financeiros dispendidos em sua capacitação. 
Diante da sugestão da ex-bolsista, ainda, como alternativa possível, de finalização do Doutorado em uma Universidade Brasileira, esclareceu o Conselho que são situações distintas, e que isso não a desobriga do cumprimento das obrigações assumidas quando da concessão e manutenção de bolsa de estudos durante 4 (quatro) anos na Alemanha. Segundo o CNPq, está extrapolada negociação que possa viabilizar a situação, entendendo que o processo estava em outra fase e instância institucional para apuração, não havendo obrigação de rever e opinar sobre o fato.
No Ofício 2374/2019 (peça 47) , a Coordenação Técnica argumentou que não se esquivou de auxiliá-la no cumprimento de sua tese, sendo destacadas comunicações iniciadas 1 (um) mês antes do término da bolsa, como demonstra e-mail em anexo datado de 22/2/2012, no qual a ex-bolsista encaminhou pedido de prorrogação da bolsa para finalização do doutorado até o mês 9/2012, apresentando documentação da Universidade alemã.  
Na referida data, não houve informação de qualquer problema de saúde, ressaltando o orientador que a ex-bolsista não apresentava dificuldade nos idiomas alemão e inglês, os quais foram considerados excelentes, solicitando extensão do prazo de conclusão até 9/2012, de forma que a tese estaria programada para junho de 2012 e a defesa, em setembro de 2012. Salienta-se que, em dezembro de 2015, a ex-bolsista encaminhou atestado médico, alegando problemas na finalização do Doutorado, isto é, 3 (três) anos após o comprometimento com o Conselho, havendo manifestação da Diretoria de Cooperação Institucional (peça 47, p. 39-40) , indeferindo novo prazo para a conclusão do curso. 
Na análise anterior, a SECEX/TCE ponderou que os diversos documentos apresentados, a depender de avaliação realizada por profissionais na área de titulação acadêmica, poderiam modificar o mérito quanto ao julgamento das contas, uma vez reconhecida a contribuição das ações à ciência nacional. Pelo exposto, a SECEX/TCE promoveu diligências de modo ao Conselho se manifestar acerca da adequação, ou não, da contraprestação promovida pela ex-bolsista Patrícia Schossler, com base nos documentos acostados aos autos, de forma a constar análise sobre as ações desenvolvidas pela interessada, pronunciando-se, por intermédio de especialistas, acerca da relevância científica e da contribuição das ações para a sociedade nacional. 
A avaliação do CNPq, entretanto, é de que as atividades desenvolvidas pela Sra. Patrícia Schossler não têm relevância técnico-científica para o país, também não se enquadrando como caso de insucesso, considerando que a situação de saúde ocorreu depois do prazo estipulado para conclusão do curso, não se acolhendo os termos invocados.
Considerações finais
Nesta TCE, em termos de situação encontrada, verifica-se que a Sra. Patrícia Schossler recebeu do CNPq, de 2008 a 2012, à titulo de bolsa de estudos, mensalidades, auxílio instalação, taxas escolares e auxílio deslocamento para realização de curso de Doutorado no Exterior, não comprovando a conclusão do curso, não se verificando sua permanência em solo nacional pelo mesmo período de vigência da bolsa, em atividades relacionadas aos estudos realizados (com a respectiva titulação) . 
O objeto o qual foram identificadas as irregularidades foi o processo administrativo interno no CNPq sob o nº Processo 290042/2007-0, referente à concessão de bolsa de estudos para custeio do curso de Doutorado. 
Quanto aos critérios (referenciais) para aferir a boa e regular aplicação dos recursos, citem-se os itens 9.8, 9.9, 11.1.1 e 11.2 da RN 021/2007/CNPq (peça 2, p.285-315) , além das disposições contidas no Termo de Concessão e Aceitação de Bolsa no Exterior e o Termo de Compromisso de 23/1 e 18/2/2008, respectivamente (peça 2, p.99-103) , que previam obrigações à ex-bolsista, devendo ser restituído o valor transferido atualizado monetariamente, em caso de não atendimento. 
Observe-se que por ocasião da assinatura dos Termos com o Conselho, a beneficiária declarou expressamente conhecer, para todos os efeitos e consequências de direito, as normas fixadas pelo CNPq, obrigando-se a devolver os recursos em caso de não cumprimento. A própria RN 021/2007/CNPq, vigente à época dos fatos, previa no item 9.8 que 'O não cumprimento das disposições normativas e contratuais obriga o bolsista a ressarcir integralmente o CNPq todas as despesas realizadas em seu proveito, corrigidas monetariamente de acordo com a correção dos débitos para com a Fazenda Nacional, acrescidas de juros de 1% (um por cento) do mês-calendário ou fração, convertidas ao câmbio do dia do efetivo pagamento, conforme Demonstrativo de Débito do Tribunal de Contas da União e o disposto na Resolução Normativa do CNPq especifica de ressarcimento'. O item 9.9 do normativo acrescentou... 'a obrigação da ex-bolsista em retornar e permanecer no Brasil, por período não inferior ao da vigência da bolsa, comunicando ao CNPq o seu domicílio durante tal período'. Os itens 11.1.1 e 11.2, por sua vez, previam que... 'O relatório técnico-científico final, com os documentos específicos da modalidade exigidos para o encerramento do processo, deve ser apresentado pelo bolsista no formulário online específico até, no máximo, 60 (sessenta) dias após o término da bolsa.', e... 'O encerramento do processo ocorrerá quando o beneficiário: a) encaminhar os bilhetes de passagens utilizados; b) encaminhar os documentos específicos da modalidade exigidos para o encerramento do processo; c) tiver o relatório técnico-científico final aprovado pelo CNPq; d) não possuir quaisquer pendências financeiras com o CNPq, relativas ao processo; e e) cumprir o pactuado nos Termos de Concessão e Aceitação de Bolsa no Exterior e de Compromisso.'
Em relação às evidências, observa-se à peça 3, p.1-21, sucessivas cobranças do CNPq, inclusive por e-mail, dos documentos relativos à conclusão do curso e retorno ao Brasil. A Notificação 6/2017 (peça 3, p.228) tratou da cobrança de valores, sendo reforçada à peça 3, p.233, por meio de edital publicado no DOU em 2/3/2017. À peça 4, p.102-103, avista-se Parecer Técnico elaborado pela Coordenação de Gestão de Programas Internacionais do CNPq, e à peça 4, p.104, indeferimento de defesa impetrada. Mais à frente (peça 4, p. 105-113) , constam documentos relativos à inscrição de responsabilidade no Siafi, verificando-se à peça 4, p.114-120, o Relatório de TCE datado de 17/3/2017. À peça 4, p.125-131, avista-se Parecer de Auditoria Interna do CNPq datado de 24/3/2017, e à peça 2, p.2-7, Relatório e Certificado de Auditoria da CGU, além do Parecer do Dirigente de Controle Interno, todos com o n° 828/2017 e datados de 17/8/2017. Por último, consta à peça 4, p. 130 o Pronunciamento Ministerial datado de 20/9/2017.
Quanto ao desfecho sucinto acerca das constatações, concluiu-se pela não comprovação da boa e regular aplicação dos recursos, devendo ser responsabilizada a Sra. Patrícia Schossler, por não comprovação da conclusão do curso de Doutorado e permanência da ex-bolsista no país pelo mesmo período de vigência da bolsa, exercendo atividades relacionadas aos estudos realizados (segundo apontou o CNPq, não existe relevância técnico-científica nas ações) , verificando-se descumprimento de obrigações assumidas nos Termos de Concessão e Aceitação de Bolsa no Exterior e Termo de Compromisso, além da RN 021/2007. 
As causas das constatações, justificadas na Nota Técnica 03 de 25/3/2016 (peça 3, p.1-2) , foram problemas de saúde e atrasos na publicação da tese, ressalvando-se, quanto ao primeiro caso, entretanto, que o laudo médico apresentado pela ex-bolsista indicou seu comparecimento em atendimento médico na Universidade alemã somente em 7/7/2015, portanto, após o prazo relativo à bolsa de estudos. Em síntese, a área técnica entendeu que a bolsa foi concedida pelo período de 1/4/2008 à 31/3/2012, sendo prorrogada a permanência da ex-bolsista em solo alemão para defesa da tese até 30/4/2016, porém, o atendimento médico foi prestado posteriormente ao prazo do curso e bolsa de estudos, verificando-se, ainda, que a responsável permaneceu na Alemanha mesmo após o prazo prorrogado, não conseguindo defender a tese. 
Os efeitos ou consequências, potenciais ou reais identificados nesta TCE, segundo verificou a Unidade Técnica, foram o prejuízo ao erário e a não contraprestação ou retorno à sociedade brasileira dos conhecimentos adquiridos no exterior, em curso de Doutorado, em que pesem terem sido carreados recursos na referida formação. No tocante ao dano ou à quantificação do débito, verifica-se que o CNPq utilizou o dia 26/8/2016 (sexta-feira) para conversão da moeda estrangeira (Euro) em reais, eis que a responsável confirmou conhecimento do débito em 28/8/2016 (domingo) , enviando e-mail de resposta neste dia (peça 3, p.8) . Observe-se que o e-mail da responsável continha no assunto o número do processo (Processo 290042/2007-0) , assim como o nome do Serviço de Cobrança e Acompanhamento do CNPq, verificando-se que no dia 28/8/2016 (domingo) a cotação do Euro era a do dia 26/8/2016 (sexta-feira) , equivalente a 3,6117 reais. No caso, o débito resultou em R$ 232.470,50, que deve ser corrigido monetariamente a partir de 28/8/2016, devendo ser somado ao valor o montante de R$ 2.272,19, corrigido desde 9/10/2007, referente à OB 2007OB921333 à peça 3, p.26, que tratou de auxílio deslocamento para a Alemanha, pago em reais.
Conforme preceituam as decisões do TCU (Acórdãos 363/2000, 102/2002 e 1916/2005 - Primeira Câmara, 1845/2005 e 34/2006 - Segunda Câmara e 319/2003 - Plenário) , a data que deve ser utilizada, no caso, é sempre a data de ciência pelo responsável do débito apurado, verificando-se que a responsável tomou conhecimento da situação do processo e do débito no dia 28/8/2016 (peça 3, p.) , sendo esta a data utilizada para fins de conversão em reais.
No tocante à identificação e à qualificação do responsável, além da descrição da conduta, conclui-se que deve ser responsabilizada a Sra. Patrícia Schossler (CPF XXX.752.100-XX) , ex-bolsista do CNPq, por descumprir obrigações assumidas consoante Termo de Concessão e Aceitação de Bolsa no Exterior e Termo de Compromisso (peça 2, p.99-103) , além da RN 021/2007/CNPq, itens 9.8, 9.9, 11.1.1 e 11.2  (peça 2, p.285-315) , referente à concessão de bolsa de estudos para custeio de curso de Doutorado no Exterior (GDE) . 
Quanto ao nexo de causalidade, verifica-se que a Sra. Patrícia Schossler foi bolsista do CNPq de 2008 a 2012, recebendo mensalidades, auxílio instalação, taxas escolares e auxílio deslocamento, sendo responsável pela boa e regular aplicação dos recursos e cumprimento das obrigações, não havendo comprovação da conclusão do curso, além de restar configurado a não permanência da ex-bolsista no país pelo mesmo período de vigência da bolsa, exercendo atividades relacionadas aos estudos realizados.
Em relação à culpabilidade, é razoável considerar que a Sra. Patrícia Schossler tinha ciência de suas responsabilidades com o Poder Público, eis que pleiteou a concessão da bolsa de estudos junto ao CNPq e assinou o Termo de Concessão e Aceitação de Bolsa no Exterior e Termo de Compromisso para realização do curso de Doutorado no Exterior, sujeitando-se às normas relativas à concessão de bolsas de estudo e administração, uso ou gerenciamento de recursos públicos. 
CONCLUSÃO
Em face da análise promovida na seção 'Exame Técnico', propõe-se rejeitar as alegações de defesa apresentadas pela Sra. Patricia Schossler, uma vez que não foram suficientes para sanear as irregularidades a ela atribuídas. Os argumentos de defesa tampouco lograram afastar o débito imputado à responsável. 	
No tocante à aferição da ocorrência de boa-fé em sua conduta, conforme determina o mandamento contido no § 2º do art. 202 do RI/TCU, considerando que a responsável não concluiu o curso de Doutorado, em prejuízo maior para sua formação, e não se locupletou do erário, desenvolvendo parcialmente a tese, que restou não publicada, mas atuou, inclusive, publicando trabalhos acadêmicos em sua área de atuação, entende-se que constam dos autos elementos que permitem reconhecê-la. 
Assim, em não havendo outra irregularidade nas contas, propõe-se que sejam rejeitadas as alegações de defesa da Sra. Patrícia Schossler, fixando-lhe novo e improrrogável prazo para recolhimento da importância devida, acrescida de atualização monetária, ao cofre credor, conforme disposto no art. 202, § 3º, do RI/TCU.
Vale ressaltar que a jurisprudência pacífica nesta Corte é no sentido da imprescritibilidade das ações de ressarcimento ao erário (Súmula TCU 282) . Dessa forma, identificado dano ao erário, devese instaurar e julgar o processo de tomada de contas especial para responsabilizar seus agentes causadores, respeitando o direito ao contraditório e à ampla defesa, independentemente de quando ocorreram os atos impugnados.
PROPOSTA DE ENCAMINHAMENTO
Diante do exposto, submetemos os autos à consideração superior, propondo ao Tribunal:
 rejeitar as alegações de defesa da responsável;
 fixar novo e improrrogável prazo de quinze dias, a contar da notificação, com fundamento no art. 12, §§ 1º e 2º, da Lei 8.443/1992 e art. 202, §§ 2º e 3º, do Regimento Interno, para que a Sra. Patrícia Schossler (CPF XXX.752.100-XX) efetue e comprove, perante este Tribunal, o recolhimento da quantia a seguir especificada aos cofres do Conselho Nacional de Desenvolvimento Científico e Tecnológico - CNPq, atualizada monetariamente a partir da data indicada até a data do efetivo recolhimento, na forma prevista na legislação em vigor; 
	VALOR ORIGINAL (R$) 
	DATA DA OCORRÊNCIA

	232.470,50  (*) 
	28/8/2016

	2.272,19
	9/10/2007

 (*) valor derivado da conversão de Euros para Reais em 26/8/2016, de acordo com a cotação do Banco Central.
Valor atualizado (sem juros de mora) até 3/12/2019: R$ 262.364,94
informar à Sra. Patrícia Schossler de que a liquidação tempestiva do débito atualizado monetariamente saneará o processo e permitirá que as contas sejam julgadas regulares com ressalva, dando-se-lhe (s) quitação, nos termos do § 4º do art. 202 do Regimento Interno do TCU, ao passo que a ausência dessa liquidação tempestiva levará ao julgamento pela irregularidade das contas, com imputação de débito a ser atualizado monetariamente e acrescido de juros moratórios nos termos do art. 19 da Lei 8.443/1992, bem como à aplicação da multa prevista no art. 57 da mesma Lei 8.443/1992.
 autorizar também, desde logo, se requerido, com fundamento no art. 28, inciso I, da Lei 8.443, de 1992, c/c o art. 217, §§ 1º e 2º do Regimento Interno do TCU, o parcelamento da dívida em até 36 parcelas, incidindo, sobre cada parcela, corrigida monetariamente, os correspondentes acréscimos legais, fixando-lhe o prazo de quinze dias, a contar do recebimento da notificação, para comprovar, perante o Tribunal, o recolhimento da primeira parcela, e de trinta dias, a contar da parcela anterior, para comprovar os recolhimentos das demais parcelas, devendo incidir, sobre cada valor mensal, atualizado monetariamente, os juros de mora devidos, no caso do débito, na forma prevista na legislação em vigor, alertando o responsável de que a falta de comprovação do recolhimento de qualquer parcela importará o vencimento antecipado do saldo devedor, nos termos do § 2º do art. 217 do Regimento Interno deste Tribunal."
É o relatório.

não há.

Procurador Marinus Eduardo De Vries Marsico.

TOMADA DE CONTAS ESPECIAL. CONCESSÃO DE BOLSA DE DOUTORADO NO EXTERIOR. AUSÊNCIA DE DEFESA DE TESE. DESCUMPRIMENTO DAS OBRIGAÇÕES ESTIPULADAS NO MOMENTO DE CELEBRAÇÃO DO AJUSTE. ATIVIDADES REALIZADAS INSUFICIENTES PARA SUBSTITUIR A TITULAÇÃO. REJEIÇÃO DAS ALEGAÇÕES DE DEFESA. RECONHECIMENTO DA BOA-FÉ. FIXAÇÃO DE NOVO E IMPRORROGÁVEL PRAZO PARA RECOLHIMENTO DO VALOR DEVIDO.

TOMADA DE CONTAS ESPECIAL (TCE)

Secretaria de Controle Externo de Tomada de Contas Especial (SecexTCE).

Tratam os autos de Tomada de Contas Especial instaurada pelo Conselho Nacional de Desenvolvimento Científico e Tecnológico (CNPq) em desfavor de Patrícia Schossler, em razão do descumprimento de obrigações assumidas em termo de concessão e aceitação de bolsa no exterior e em termo de compromisso referentes a concessão de bolsa de estudos para custeio de curso de doutorado no exterior (GDE) . 
2.	A bolsa de estudos foi concedida para realização de curso de doutorado na Technische Universitat Carolo Wilhelmina Zu Braun, localizada em Braunschweig - Alemanha, para desenvolver o projeto de pesquisa "Degradação de Obras de Arte Modernas pela Migração do Plastificante", ligado à área de Química. A vigência do benefício se estendeu de abril de 2008 até 31/3/2012, porém, após sucessivas prorrogações, o CNPq expandiu o prazo para apresentação da tese até 30/04/2016. O valor total desembolsado totalizou R$ 234.742,69.
3.	A ex-bolsista não comprovou a conclusão do curso. Na fase interna da TCE apresentou documentos com o objetivo de demonstrar ter desenvolvido trabalhos, projetos e pesquisas que comprovariam a disseminação e aplicação dos conhecimentos adquiridos em prol da sociedade brasileira, o que, em circunstâncias semelhantes, já teria fundamentado manifestações anteriores do Tribunal favoráveis a ex-bolsistas. A despeito de ter apresentado documentação relacionada às atividades desenvolvidas, não inseriu informações acerca de pesquisas e projetos na Plataforma Lattes, sistema de currículos virtual criado e mantido pelo conselho.
4.	Já no âmbito deste Tribunal, foi promovida a citação da responsável. Recebida a resposta, foi ainda facultada a inserção de informações indicadas em suas alegações na referida plataforma e diligenciado o CNPq acerca de avaliação especializada das atividades desenvolvidas pela ex-bolsista quanto à pertinência em relação à finalidade para a qual foram destinados os recursos da bolsa de estudos concedida.
5.	A Secretaria de Controle Externo de Tomada de Contas Especial - SecexTCE avaliou as alegações apresentadas pela responsável bem como a manifestação do CNPq e concluiu que não há elementos capazes de afastar a responsabilidade de Patrícia Schossler. Assim, propôs conceder novo e improrrogável prazo para o recolhimento dos valores recebidos; o MPTCU aderiu à proposta.
6.	Acolho a proposta da unidade instrutiva no tocante à rejeição das alegações de defesa e adoto seus fundamentos como minhas razões de decidir. Na sequência, retomo alguns pontos que considero determinantes para a decisão do feito.
7.	Em sua defesa a ex-bolsista alegou em suma: i) durante sua permanência na Alemanha sofreu sério problema de saúde, diagnosticado como depressão grave, que limitou sua capacidade de desenvolver a tese; ii) após o retorno ao Brasil, realizou consultorias e trabalhos de pesquisa aplicando o conhecimento adquirido em prol da sociedade brasileira.
8.	No tocante às suas condições de saúde, de acordo com o informado pelo CNPq, os atestados apresentados referem-se a datas posteriores ao período estabelecido para a realização da tese, logo não comprovariam incapacidade da ex-bolsista.
9.	Quanto à produção acadêmica e profissional declarada, o CNPq resumiu, em resposta a diligência do TCU (peça 59, p. 67-68) , que a área técnica da entidade entendeu não haver relevância técnico-científica para o Brasil nas ações desenvolvidas. Reafirmou que a não obtenção do título de doutorado, objeto da concessão, exige como retorno somente a devolução dos recursos investidos na formação.
10.	Sobre esse segundo ponto, importa trazer um breve contexto acerca de deliberações do TCU nas quais, a despeito de não obterem o título de doutorado, os ex-bolsistas foram eximidos de devolver os valores investidos. Todas as situações dessa natureza tratam de exceções muito particulares, que precisam ser avaliadas caso a caso. A jurisprudência dominante nesta Casa é no sentido de exigir o ressarcimento dos valores integrais quando não cumpridas as condições acordadas.
11.	Nos precedentes mencionados pela responsável, em todos os casos, foi demonstrado que, após o retorno ao Brasil, os ex-bolsistas se dedicaram a atividades relacionadas à docência ou pesquisa em instituições públicas. Além disso, nas situações tratadas nos Acórdãos 5.830 e 6.045/2013, ambos da 2ª Câmara, parte dos recursos foi devolvida ao erário, e, no caso objeto do Acórdão 3347/2011-TCU-Primeira Câmara, o responsável demonstrou a ocorrência de condições alheias a seu controle, como problemas de saúde do supervisor do doutorando, que comprometeram o desenvolvimento da pesquisa no tempo estabelecido para sua permanência no exterior. 
12.	O principal argumento da ex-bolsista refere-se à realização de atividades que contribuíram para o desenvolvimento da ciência no Brasil. Em consulta à Plataforma Lattes constam atividades profissionais prestadas após o retorno ao País e indicação de projetos em curso. Tais atividades, pela sua descrição, não são, por si mesmas, capazes de suprir a falta da titulação, uma vez que somente a descrição não é suficiente para avaliação no âmbito do Tribunal quanto à relevância ou pertinência com os estudos financiados. Justamente por essa razão o TCU solicitou o pronunciamento do CNPq. 
13.	Na resposta encaminhada a esta Corte, aquele órgão afirmou expressamente a falta de relevância técnico-científica das atividades desenvolvidas. Assim, ainda que a ex-bolsista tenha se utilizado de conhecimentos adquiridos, o órgão não reconhece os projetos e atividades profissionais como equivalentes à contrapartida dos recursos investidos.
14.	Ademais, considerando que a responsável não concluiu o curso de doutorado, em prejuízo para sua formação, mas desenvolveu parcialmente a tese e publicou trabalhos acadêmicos em sua área de atuação, é possível reconhecer sua boa-fé, nos termos do estabelecido no § 2º do art. 202 do RI/TCU.
15.	Assim, concluo que se deve rejeitar as alegações de defesa de Patrícia Schossler e, em razão do reconhecimento da boa-fé, nos termos do § 3º do mesmo artigo, fixar novo e improrrogável prazo para que recolha a importância devida, atualizada monetariamente, mas sem acréscimo de juros.
	Ante o exposto, acompanhando os fundamentos expressos nas manifestações da unidade técnica e do MPTCU, voto por que seja aprovada a minuta de acórdão que submeto à consideração deste Colegiado.
TCU, Sala das Sessões Ministro Luciano Brandão Alves de Souza, em 26 de maio de 2020.
ANA ARRAES 
Relatora